臺灣臺中地方法院刑事判決　　　　　　　100年度易字第372號
公　訴　人　臺灣臺中地方法院檢察署檢察官
被　　　告　李愷訢
　　　　　　鄭壬權
上列被告因詐欺案件，經檢察官提起公訴（99年度偵字第20105
、25468號），本院判決如下：
    主    文
李愷訢幫助意圖為自己不法之所有，以詐術使人將本人之物交付
，處有期徒刑參月，如易科罰金，以新臺幣壹仟元折算壹日。
鄭壬權幫助意圖為自己不法之所有，以詐術使人將本人之物交付
，處有期徒刑參月，如易科罰金，以新臺幣壹仟元折算壹日。
    犯罪事實
一、李愷訢、鄭壬權依其等為成年人之知識、經驗，均明知金融
    機構存款帳戶係個人理財之重要工具，攸關個人財產、信用
    之表徵，並可預見一旦交予他人使用，即有供作財產犯罪用
    途之可能，且一般人取得他人存摺及提款卡之目的在於取得
    贓款及掩飾犯行不易遭人追查，而李愷訢、鄭壬權對於提供
    其等所申辦之金融機構帳戶必然為他人從事不法犯罪使用等
    情節雖無確信，但仍基於縱若其等金融機構帳戶被他人利用
    作為詐欺取財之工具亦不違背其等本意之幫助犯意，李愷訢
    於民國99年7月24日前之某時，在不詳地點，將其國泰世華
    商業銀行豐北分行帳號：000000000000000號及台中商業銀
    行大甲分行帳號：000000000000000號共2個帳戶之存摺、提
    款卡及密碼等物，交付予某不詳姓名年籍之成年人。另鄭壬
    權於99 年7月22日，在臺中市大雅區與潭子區交界處附近某
    土地公廟前，將其合作金庫商業銀行大雅分行帳號：000000
    00 00000000號及大眾商業銀行新竹分行帳號：00000000000
    0000號共2個帳戶之提款卡及密碼等物，交付予自稱「林樂
    誌」不詳真實姓名年籍之成年男子。李愷訢、鄭壬權即以此
    方式容許上開不詳成年人、「林樂誌」及該2人所屬詐騙集
    團之成年成員利用其等帳戶，遂行詐欺取財之犯行。
二、嗣上開詐騙集團之成年成員，即共同意圖為自己不法之所有
    ，基於詐欺取財之犯意聯絡，分別於：
  (一)99年7月24日以電話對陳漢鴻佯稱：在網路購物付款方式有
    誤，須至自動櫃員機機依指令操作以更正云云，使陳漢鴻陷
    於錯誤，於同日下午6時54分許，依對方指示操作自動櫃員
    機，致將其帳戶內存款新臺幣（下同）2萬9900元轉帳入李
    愷訢前述國泰世華商業銀行帳戶，而受有損害。嗣該筆款項
    轉入後，詐騙集團旋即自李愷訢帳戶提領一空。其後，陳漢
    鴻發覺受騙，向臺東縣警察局臺東分局中興派出所報案。
  (二)99年7月24日以電話對江曉婷佯稱：在網路購物付款方式有
    誤，須至自動櫃員機機依指令操作以更正云云，使江曉婷陷
    於錯誤，先於同日下午3時53分許，依對方指示操作自動櫃
    員機，致將其帳戶內存款2萬9985元轉帳入鄭壬權前述大眾
    商業銀行帳戶；復於翌日即99年7月25日凌晨0時07分許，依
    對方指示操作自動櫃員機，致將其帳戶內存款2萬9120元轉
    帳入李愷訢前述國泰世華商業銀行帳戶，而受有損害。嗣該
    2筆款項轉入後，詐騙集團旋即自鄭壬權、李愷訢帳戶提領
    一空。其後，江曉婷發覺受騙，向新北市政府警察局淡水分
    局中山路派出所報案提出告訴。
  (三)99年7月23日以電話對廖育賢佯稱：在網路購物付款方式有
    誤，須至自動櫃員機機依指令操作以更正云云，使廖育賢陷
    於錯誤，於翌日即99年7月24日下午4時50分許，依對方指示
    操作自動櫃員機，致將其帳戶內存款1萬9990元轉帳入李愷
    訢前述台中商業銀行帳戶，而受有損害（廖育賢另轉帳2 萬
    9900元入案外人廖鈜民之台北富邦商業銀行臺中分行帳戶）
    。嗣該筆款項轉入後，詐騙集團旋即自李愷訢帳戶提領一空
    。其後，廖育賢發覺受騙，向臺中市政府警察局第一分局民
    權派出所報案。
  (四)99年7月24日以電話對李亦偉佯稱：在網路購物付款方式有
    誤，須至自動櫃員機機依指令操作以更正云云，使李亦偉陷
    於錯誤，於同日下午4時55分許，依對方指示操作自動櫃員
    機，致將其帳戶內存款1萬9900元轉帳入李愷訢前述台中商
    業銀行帳戶，而受有損害。嗣該筆款項轉入後，詐騙集團旋
    即自李愷訢帳戶提領一空。其後，李亦偉發覺受騙，向高雄
    市政府警察局小港分局漢民路派出所報案提出告訴。
  (五)99年7月23日以電話對池亦旋佯稱：遭他人冒用資料開戶涉
    及洗錢，須將存款提領出來存入指定帳戶以監管云云，使池
    亦旋陷於錯誤，自其帳戶提領現金10萬元後，於同日中午12
    時13分許，依對方指示存入鄭壬權前述合作金庫商業銀行帳
    戶，而受有損害。嗣該筆款項存入後，詐騙集團旋即自鄭壬
    權帳戶提領一空。其後，池亦旋發覺受騙，向臺北市政府警
    察局北投分局永明派出所報案提出告訴。
  (六)99年7月24日以電話對李秀蘭佯稱：在網路購物付款方式有
    誤，須至自動櫃員機機依指令操作以更正云云，使李秀蘭陷
    於錯誤，於同日下午6時49分許，依對方指示操作自動櫃員
    機，致將其帳戶內存款2萬3120元轉帳入鄭壬權前述大眾商
    業銀行帳戶，而受有損害（李秀蘭另轉帳2萬9120元入案外
    人葉俊昌之臺灣銀行臺中分行帳戶）。嗣該筆款項轉入後，
    詐騙集團旋即自鄭壬權帳戶提領一空。其後，李秀蘭發覺受
    騙，向新竹縣警察局竹北分局山崎派出所報案提出告訴。
  (七)99年7月23日以電話對劉秋妏佯稱：在網路購物付款方式有
    誤，須至自動櫃員機機依指令操作以更正云云，使劉秋妏陷
    於錯誤，於同日依對方指示操作自動櫃員機，致將其帳戶內
    存款2萬9120元轉帳入鄭壬權前述大眾商業銀行帳戶；復於
    翌日即99年7月24日（起訴書誤載為7月23日）凌晨0時09分
    許，依對方指示操作自動櫃員機，致將其帳戶內存款2萬
    9985元轉帳入鄭壬權前述大眾商業銀行帳戶，劉秋妏並自其
    帳戶提領現金3萬4000元後，依對方指示存入鄭壬權前述大
    眾商業銀行帳戶，而受有損害。嗣該3筆款項轉入及存入後
    ，詐騙集團旋即自鄭壬權帳戶提領一空。其後，劉秋妏發覺
    受騙，向臺北市政府警察局湖內分局湖內派出所報案提出告
    訴。
三、案經嘉義縣警察局中埔分局報告臺灣嘉義地方法院檢察署呈
    請臺灣高等法院檢察署檢察長核轉及臺中市政府警察局大甲
    分局報告臺灣臺中地方法院檢察署檢察官偵查起訴。
    理    由
一、訊據被告鄭壬權固承認於前揭時地，將其上述2個帳戶之提
    款卡及密碼交予「林樂誌」使用之事實，惟否認有幫助詐欺
    取財犯行，辯稱：「林樂誌」說他家人要寄錢給他，他沒有
    帶提款卡，所以要借我的帳戶使用云云。另被告李愷訢矢口
    否認有何幫助詐欺取財犯行，辯稱：我上述2個帳戶之存摺
    及提款卡是遺失，沒有提供給他人使用云云。
二、經查：
  (一)前述國泰世華商業銀行豐北分行、台中商業銀行大甲分行帳
    戶為被告李愷訢所申設，合作金庫商業銀行大雅分行、大眾
    商業銀行新竹分行帳戶為被告鄭壬權所申設等情，為被告2
    人所是認，並有前述帳戶之開戶基本資料及往來明細在卷可
    稽（見中埔分局警卷第47-58頁、大甲分局警卷第56-60頁）
    。而被害人陳漢鴻、江曉婷、廖育賢、李亦偉、池亦旋、李
    秀蘭、劉秋妏等7人確於上開日期，遭詐欺集團之不詳成年
    成員施以前揭詐術，致使被害人陳漢鴻等7人陷於錯誤，而
    依指示將上述款項轉入或存入被告2人之帳戶，嗣該等項轉
    入或存入後，旋即遭詐騙集團提領一空等情，業據證人陳漢
    鴻、江曉婷、廖育賢、李亦偉、池亦旋、李秀蘭、劉秋妏於
    警詢時證述明確（檢察官及被告2人迄本院言詞辯論終結前
    ，均未對被害人陳漢鴻等7人警詢陳述之證據能力聲明異議
    ，且本院審酌該等言詞陳述作成時之情況，為被害人陳漢鴻
    等7人就親身見聞之被害經驗所為之陳述，亦無任何違反陳
    述任意性之事由存在，復有卷附被告2人帳戶資料及被害人
    陳漢鴻等7人提出之自動櫃員機交易明細表等足資相佐，堪
    認為適當，依刑事訴訟法第159條之5第2項規定，自得認被
    害人陳漢鴻等7人警詢陳述具有證據能力），且有被害人陳
    漢鴻提出之自動櫃員機交易明細表1紙、被害人江曉婷提出
    之客戶交易明細表2紙、被害人廖育賢提出之自動櫃員機交
    易明細單1紙、被害人李亦偉提出之台幣活期存款明細、存
    摺內頁各1紙、被害人池亦旋提出之存款憑條1紙、被害人李
    秀蘭提出之客戶交易明細表1紙、被害人劉秋妏提出之存摺
    內頁3紙、自動付款機存戶交易明細表1紙附卷可憑（見大甲
    分局警卷第6、27、40-41頁、大埔分局警卷第37、25、31、
    43 -46頁），堪認詐騙集團之不詳成年成員等人，確有利用
    被告2人所有之前開帳戶，向被害人陳漢鴻等7人為上開詐欺
    取財既遂之犯行無誤。
  (二)被告李愷訢雖辯稱其帳戶存摺及提款卡遺失云云，然：
 1、被告李愷訢於警詢時供稱其上述2個帳戶資料是於99年6月初
    放在機車置物箱內，因警方告知才發現遺失（見大甲分局警
    卷第2-3頁）；於偵查中改稱於99年8月初將帳戶資料放在機
    車置物箱遺失（見25468號偵卷第21頁）；其於本院準備程
    序中陳稱於99年5、6月將帳戶資料放在機車置物箱，案發後
    才知道機車置物箱被撬開（見本院準備程序筆錄第4頁）；
    嗣於本院審理時再改口稱99年5月之前，就經由前男友王燕
    南之告知而知道機車置物箱被人撬開（見本院審判筆錄第9-
    10頁），關於其所稱遺失帳戶資料之時間，及究竟何時知悉
    機車置物箱被人撬開，前後所述不一。
 2、金融機構存款帳戶係個人理財之重要工具，攸關個人財產、
    信用之表徵，一般人均妥善保存，如有遺失當立即掛失止付
    或報警處理，且提款卡密碼之功能在於確認提款者為帳戶所
    有人或經其授權之人，以防第三人取得提款卡後擅自提領款
    項，一般甚少將密碼寫在紙上遑論與提款卡放在一起。本件
    被告李愷訢供稱其將提款卡密碼寫在筆記本上，筆記本與提
    款卡放在一起，遺失帳戶存摺及提款卡後並未報警亦未掛失
    止付，凡此均與一般人謹慎使用、保管帳戶存摺及提款卡之
    經驗法則相悖，且依被告李愷訢前述2個帳戶之往來明細所
    示，國泰世華商業銀行帳戶於案發前之最後使用日期為99年
    6月25日提款2000元，提款後該帳戶餘額為13元；另台中商
    業銀行帳戶於案發前之最後使用日期為98年12月25日購物扣
    款6700元，扣款後該帳戶餘額為545元，該2個帳戶之餘額均
    低於1000元無法以提款機提出，與一般提供帳戶幫助詐欺取
    財者在交付帳戶資料前均會將帳戶內款項提領殆盡之常情相
    符。
 3、被告李愷訢於本院準備程序時供稱其帳戶資料是連同健保卡
    放在機車置物箱一起被偷（見本院準備程序筆錄第4頁），
    然經本院查詢結果，被告李愷訢係於99年3月26日以健保卡
    遺失為由申請補發健保IC卡，有行政院衛生署中央健康保險
    局100年3月16日健保中字第1004007476號函檢附之請領健保
    IC卡申請書1份附於本院卷可憑，與被告李愷訢前揭所述遺
    失帳戶資料之時間均不相符，且被告李愷訢之國泰世華商業
    銀行帳戶，在其請領健保IC卡之後，仍有提款紀錄，已如前
    述，足見被告李愷訢所辯帳戶資料是連同健保卡一起被偷云
    云，與事實不合。又詐騙集團通常係使用收集而來之人頭帳
    戶作為匯款專戶，而不使用失竊或遺失帳戶，此乃因失竊或
    遺失之帳戶，詐騙集團與帳戶所有人間並無默契，若帳戶所
    有人一發現失竊、遺失即立刻掛失止付，將使詐騙集團費盡
    心機詐騙所得之款項遭凍結無法提領。由被告李愷訢所稱遺
    失之國泰世華商業銀行及台中商業銀行帳戶均被詐欺集團作
    為詐騙匯款專戶使用，可知詐騙集團係在已確保該2個帳戶
    短期內不會遭掛失止付之情況下，始拿來作為指示被害人匯
    款之帳戶。
 4、綜上所述，被告李愷訢辯稱帳戶存摺及提款卡遺失云云，不
    僅前後所述不一，亦違事理常情，更與事實不符，無從採信
    。被告李愷訢係在其自由意識之下將其所有之上開2個帳戶
    資料交付予他人使用一節，應堪認定。
  (三)按刑法上之故意，分為直接故意（確定故意）與間接故意（
    不確定故意），「行為人對於構成犯罪之事實，明知並有意
    使其發生者」為直接故意；「行為人對於構成犯罪之事實，
    預見其發生而其發生並不違背其本意者」為間接故意，刑法
    第13條第1項、第2項定有明文。衡諸常情，今日一般人至金
    融機構開設帳戶使用，係極為方便容易且迅速之事，苟有使
    用金融帳戶之正當用途，自以使用本人或可信賴之親友申請
    之帳戶，最為便利安全，始可避免帳戶名義人反悔或心存歹
    念，利用掛失止付、變更存戶印鑑或換摺方式，將帳戶內之
    款項提領一空，反致使用帳戶所有人蒙受損失。因此，若非
    意圖以他人之帳戶從事不法用途，並藉以逃避查緝，自無花
    費金錢或以其他方法向無相當信賴關係之陌生人取得帳戶使
    用之理，且近年來以假稱中獎或其他類似詐術而詐使被害人
    匯款之犯罪類型層出不窮，該等犯罪多數均係利用他人帳戶
    作為詐欺所得金錢之出入帳戶，業經媒體廣為披載，是依通
    常一般人之知識、智能及經驗，均已詳知向陌生人購買、承
    租或其他方法取得帳戶者，多係欲藉該帳戶取得不法犯罪所
    得，且隱匿帳戶內資金之實際取得人之身分，以逃避追查。
    本件被告鄭壬權供稱其與「林樂誌」係在網路聊天室認識，
    跟「林樂誌」不熟，不知道「林樂誌」住在哪裡，且偵查中
    經檢察官依被告鄭壬權提出之「林樂誌」姓名及身分證號查
    詢結果，均無此人，有戶役政連結作業系統2紙在卷可參（
    見7955號偵卷第23-24頁），「林樂誌」顯非真名，被告鄭
    壬權與其所稱「林樂誌」之人，既非熟識而不具有相當信賴
    關係，實無將自己帳戶借予「林樂誌」使用之理。又被告鄭
    壬權之合作金庫商業銀行帳戶於案發前之餘額為84元，有合
    作金庫商業銀行大雅分行99年8月16日合金大雅字第0990002
    655號函檢附之交易資料查詢單在卷可佐（見大埔分局警卷
    第53頁）；另大眾商業銀行帳戶於案發前之餘額為846元，
    有大眾商業銀行新竹分行100年3月18日（100）新竹發字第
    13號函檢附之交易明細附於本院卷可憑，與前述提供帳戶幫
    助詐欺取財者在交付帳戶資料前均會將帳戶內款項提領殆盡
    之情形相符。況依被告鄭壬權所辯，「林樂誌」係因未帶提
    款卡家人要匯款而向其借用提款卡，則被告鄭壬權出借1張
    提款卡即可，豈有同時出借2張提款卡之理，益徵被告鄭壬
    權所辯並非可採。被告李愷訢、鄭壬權於本案行為時，均為
    成年人，已有相當之社會工作及生活經驗，並非年幼無知或
    與社會隔絕而無常識之人，對於現今犯罪集團經常誘使一般
    民眾提供金融機構帳戶等資料，做為詐騙等犯罪之不法用途
    使用一節應有所悉，故被告2人對於交付上開帳戶之相關資
    料予不認識之他人使用，將可能被用來作為詐欺取財等非法
    用途上，應有所預見，且不違背其等本意，惟被告2人猶仍
    提供其等所有之上開帳戶資料予不詳成年人及所屬詐騙集團
    之不詳成年成員使用，堪認被告2人有容任或允許詐騙集團
    將被告2人所有之帳戶作為詐欺取財之匯款指定帳戶使用。
    據此，被告2人確有幫助詐欺取財之不確定故意存在，應堪
    認定。
  (四)再按刑法上之幫助犯，係指以幫助之意思，對於正犯資以助
    力，而未參與實施犯罪之行為者而言。查被告2人將其等所
    有之上開帳戶資料交付不詳成年人、「林樂誌」及其2人所
    屬詐騙集團之不詳成年成員作為詐欺取財之匯款指定帳戶，
    乃係基於幫助詐騙集團犯詐欺取財罪之不確定故意，而被告
    2 人交付上開帳戶資料之行為，要屬詐欺取財構成要件以外
    之行為，本院復查無被告2人對於詐騙集團所為之詐欺取財
    犯行之實施，有何犯意聯絡或行為分擔之事實，則被告2人
    應屬以幫助之意思，參與詐欺取財構成要件以外之行為，應
    以詐欺取財之幫助犯論。綜上所述，被告2人幫助詐欺取財
    犯行事證明確，應依法論科。
三、論罪科刑
  (一)查該名向被告李愷訢取得帳戶資料之不詳成年人、向被告鄭
    壬權取得帳戶資料之「林樂誌」及其2人所屬詐騙集團之不
    詳成年成員之間，係基於意圖為自己不法所有之犯意聯絡，
    共同以上開施以詐術之方式，使被害人陳漢鴻等7人陷於錯
    誤而將前述款項轉入或存入被告2人所有之帳戶內，該等款
    項旋遭提領一空，上開詐騙集團成年成員所為係共同犯刑法
    第339條第1項之詐欺取財既遂罪。故核被告2人所為，均係
    犯刑法第30條第1項、第339條第1項之幫助詐欺取財罪。被
    告2人各以一次同時提供2個帳戶資料之行為幫助詐騙集團對
    數名被害人實行詐欺取財犯罪而侵害數法益，均為想像競合
    犯，應依刑法第55條規定，各從一重處斷。
  (二)被告2人幫助他人犯詐欺取財罪，為幫助犯，本院衡其等犯
    罪情節顯較正犯為輕，爰均依刑法第30條第2項之規定，按
    正犯之刑減輕其刑。
  (三)爰審酌被告2人恣意將上開帳戶資料交付他人，並容任他人
    充作犯罪工具，殊不可取，其等所為造成被害人陳漢鴻等7
    人金錢損失共逾30萬元，並擾亂社會金融交易秩序，犯罪所
    生損害非輕，迄今均未為賠償，事後均否認犯行，對於自己
    違法行為未見悔悟改過之具體表現，暨其等犯罪動機、目的
    、生活狀況及智識程度等一切情狀，並參酌公訴人請求從重
    量刑之表示，分別量處如主文所示之刑，並均諭知易科罰金
    之折算標準。
四、臺灣臺中地方法院檢察署99年度偵字第23593號移送併辦部
    分，因該案被害人受騙匯款之帳戶，係被告李愷訢前男友王
    燕南之帳戶，而非被告李愷訢之帳戶，且被害人之一陳玉華
    受騙匯款日期係於99年7月28日，與本案被害人匯款日期均
    集中在99年7月23日至25日有別，再加以被告李愷訢否認犯
    行，本院無由認定等該帳戶與本件被告李愷訢之國泰世華商
    業銀行及台中商業銀行帳戶係由被告李愷訢於同日一起交付
    予同一詐欺集團使用，是該部分與本案自無任何實質上或裁
    判上一罪關係，非本院所得審判，應檢還由檢察官另行依法
    處理。
據上論斷，應依刑事訴訟法第299條第1項前段，刑法第30第1項
、第2項、第339條第1項、第55條、第41條第1項前段，刑法施行
法第1條之1，判決如主文。
中    華    民    國   100    年    4     月    20    日
                  刑事第四庭    審判長法  官  吳進發
                                      法  官  李婉玉
                                      法  官  羅智文
以上正本證明與原本無異。
如不服本判決應於收受送達後10日內向本院提出上訴書狀，並應
敘述具體理由；其未敘述上訴理由者，應於上訴期間屆滿後20日
內向本院補提理由書（均須按他造當事人之人數附繕本）「切勿
逕送上級法院」。
                                      書記官  洪菘臨
中    華    民    國   100    年    4     月    20    日
附錄本案論罪科刑法條
刑法第30條
幫助他人實行犯罪行為者，為幫助犯。雖他人不知幫助之情者，
亦同。
幫助犯之處罰，得按正犯之刑減輕之。
刑法第339條第1項
意圖為自己或第三人不法之所有，以詐術使人將本人或第三人之
物交付者，處5年以下有期徒刑、拘役或科或併科1000元以下罰
金。